【裁判字號】    97,訴,572
【裁判日期】    980813
【裁判案由】    偽造文書等
【裁判全文】
臺灣宜蘭地方法院刑事判決               97年度訴字第572號
公  訴  人  臺灣宜蘭地方法院檢察署檢察官
被      告  丙○○
            乙○○
            辛○○
            壬○○
上一  被告
選任辯護人  林世超律師
上列被告因偽造文書等案件，經檢察官提起公訴（95年度偵字第
1117號、96偵緝字第259號），本院判決如下：
    主  文
丙○○共同連續犯行使偽造私文書罪，處有期徒刑壹年陸月。減
為有期徒刑玖月。附表二所示偽造證件、附表三所示偽造印章、
附表四「應沒收之物」欄所示之物均沒收。又共同犯行使偽造私
文書罪，處有期徒刑柒月。減為有期徒刑參月又拾伍日。「葉茂
春」名義護照號碼000000000號護照壹本、「中華民國普通護照
申請書」上偽造之「葉茂春」署押壹枚、變造「葉茂春」國民身
分證上所換貼丙○○照片壹張均沒收。應執行有期徒刑壹年。附
表二所示偽造證件、附表三所示偽造印章、附表四「應沒收之物
」欄所示之物、「葉茂春」名義護照號碼000000000號護照壹本
、「中華民國普通護照申請書」上偽造之「葉茂春」署押壹枚、
變造「葉茂春」國民身分證上所換貼丙○○照片壹張均沒收。
乙○○共同連續犯行使偽造私文罪，處有期徒刑壹年貳月。減為
有期徒刑柒月。附表二所示偽造證件、附表三所示偽造印章、附
表四「應沒收之物」欄所示之物均沒收。
辛○○共同犯行使偽造私文書罪，處有期徒刑參月，如易科罰金
，以銀元參佰元即新台幣玖佰元折算壹日。減為有期徒刑壹月又
拾伍日，如易科罰金，以銀元參佰元即新台幣玖佰元折算壹日。
緩刑貳年。附表四編號三「應沒收之物」欄所示之物沒收。
壬○○共同連續犯行使偽造私文書罪，處有期徒刑肆月，如易科
罰金，以銀元參佰元即新台幣玖佰元折算壹日。減為有期徒刑貳
月，如易科罰金，以銀元參佰元即新台幣玖佰元折算壹日。緩刑
貳年。附表四編號一、二「應沒收之物」欄所示之物沒收。
    犯罪事實
一、丙○○、丁○○（另行審結）基於偽造私文書、偽造特種文
    書、偽造印章及意圖為自己不法所有詐欺取財之概括犯意聯
    絡與行為分擔，藉詞在宜蘭縣冬山鄉○○村○○路○段346號
    1樓以不知情之簡嘉鑫名義為負責人甫籌組之金山國際行銷
    有限公司（以下簡稱金山公司）需要資金為由，自94年4、5
    月間起，化名為張閔富之丙○○、丁○○明知自己或金山公
    司並無意幫他人償還貸款，卻對甲○○、己○○佯稱若協助
    向銀行辦理貸款（包括辦理信用貸款或申辦現金卡、信用卡
    以預借現金），則由借款人取得貸款金額之3成，貸款金額
    之7成借予金山公司或投資金山公司，金山公司則於半年內
    清償所有貸款等語。甲○○、己○○信以為真，更分邀友人
    戊○○、癸○○、子○○、庚○○等人加入（詳如附表一「
    申請人」欄所示）。使如附表一「申請人」欄所示之人因此
    誤信為真而陷於錯誤，便提供國民身分證、駕駛執照等證件
    供丁○○向銀行申辦貸款、現金卡或信用卡為預借現金。並
    於銀行核准後，其中貸得款項7成由丁○○取得，再由丁○○輾轉將其中貸款款項1至2成交予丙○○、乙○○朋分。（
    申辦項目、貸得金額均如附表一）。期間丁○○更將附表二
    「姓名」欄所示之人之國民身分證、駕駛執照與照片，轉交
    丙○○，與有共同上述犯意聯絡之張啟淙，以每張身分證新
    台幣（下同）1萬5千元、駕駛執照1張1萬元之代價，委託真
    實姓名年籍不詳之綽號「周仔」成年男子偽造如附表二所示
    虛捏他人名義之「遭偽造證件」欄所示之身分證、駕駛執照
    ，且由丁○○偽刻如附表三所示之印章，以備日後以偽造證
    件冒名向銀行申請貸款之需，而足生損害於附表二「姓名」
    欄所示虛捏名義之人、附表三所示公司商號與負責人。進而
    於94年5月6日由丁○○提供已偽造完成之虛捏「壬○○」名
    義國民身分證（即身分證字號已遭變更）及華南商業銀行現
    金卡申請書、台新國際商業銀行生活故事現金卡申請書交由
    與丙○○、丁○○、乙○○有共同行使偽造特種文書、行使
    偽造文書與詐欺取財之概括犯意聯絡與行為分擔之壬○○。
    壬○○明知所持「壬○○」名義之國民身分證上所載身分證
    字號與其不同，竟分別在上述申請書上偽簽身分證字號與其
    不同之所虛捏「壬○○」之署名與其他資料後，連同上述已
    偽造完成之特種文書，提出於附表四編號一、二「被害人」
    欄所示銀行，而連續行使偽造特種文書、偽造私文書，致使
    上述銀行之承辦人員陷於錯誤，分別核發如附表四編號一、
    二「詐得金額」欄所示之現金卡並核准貸款，而生損害於如
    附表四編號一、二所示之銀行；同年8月11日丁○○亦復將
    已偽造完成「辛○○」名義之國民身分證（身分證字號已遭
    變更），與「華南銀行現金卡申請書」，交由知情之辛○○
    親自持上開已偽造完成之「辛○○」名義之國民身分證及申
    請書，提出向附表四編號三之銀行申請現金卡而行使之，嗣
    因華南商業銀行承辦人員當日向辛○○索取除了國民身分證
    以外之第二證件以供核對，因辛○○無法提出，而未申請成
    功而未遂。丙○○、丁○○、乙○○因此共同詐得附表一「
    詐得金額」欄所示之金額，另分別與壬○○、辛○○共同詐
    得如附表四「詐得金額」欄所示之金額。嗣後如附表一「申
    請人」欄所示之人，遭銀行催討貸款之應繳本息，始知丙○○等人並未主動清償渠等貸款而受騙，且見丙○○等人所欲
    籌設之金山公司有搬離之跡象，旋於94年12月29日報警處理
    ，壬○○則於警方到場後尚未知悉犯罪事實前，主動提出包
    括含有自己曾經行使之虛捏「壬○○」名義之國民身分證與
    駕駛執照之附表二所示之偽造證件與附表三之偽造印章，而
    自首願意接受裁判，續經警循線追查而知上情。
二、丙○○因遭通緝，為隱瞞身分，躲避查緝，竟與真實姓名年
    籍不詳綽號「周仔」之成年男子，共同基於變造國民身分證
    以供申請護照、行使偽造私文書之犯意聯絡，於94年4、5月
    間，丙○○取得本欲經由丁○○向銀行辦理前述貸款之葉茂
    春之國民身分證後，即將上開國民身分證連同自己照片1張
    交付「周仔」，以20萬元之代價，由「周仔」將丙○○照片
    換貼於上述葉茂春國民身分證上，而變造葉茂春之國民身分
    證，藉此變造國民身分證以供申請護照之用。並旋於94年6
    月29日委由不知情之旅行社人員，冒用葉茂春名義，於「中
    華民國普通護照申請書」（以下簡稱護照申請書）上虛偽填
    載申請人為葉茂春、地址、緊急聯絡人等資料並簽名，而偽
    造葉茂春名義之護照申請書之私文書，連同上述經變造之國
    民身分證，持之向外交部領事事務局申辦護照而行使上開偽
    造之護照申請書及變造之國民身分證，使不知情之外交部領
    事事務局承辦人員於實質審查後，仍在同年月30日據以核發
    名義人葉茂春（貼丙○○照片）、護照號碼為000000000號
    之護照予丙○○。丙○○旋自94年10月19日起至同年12月21
    日止，持上開護照，於入出境管理局承辦人員實質審查後仍
    未發覺情形下出入境多次，而足以生損害於葉茂春、外交部
    領事領事局關於核發護照之正確性、入出境管理局關於入出
    境管理之正確性。
三、案經宜蘭縣政府警察局報告臺灣宜蘭地方法院檢察署檢察官
    偵查起訴。
    理  由
壹、證據能力部分：按被告以外之人於審判外之言詞或書面陳述
    ，除法律有規定者外，不得作為證據。又被告以外之人於審
    判外之陳述，雖不符前四條之規定，而經當事人於審判程序
    同意作為證據，法院審酌該言詞陳述或書面陳述作成時之情
    況，認為適當者，亦得為證據。當事人、代理人或辯護人於
    法院調查證據時，知有第159條第1項不得為證據之情形，而
    未於言詞辯論終結前聲明異議者，視為有前項之同意，刑事
    訴訟法第159條第1項、第159條之5第1項、第2項分別定有明
    文。被告、檢察官於本院審理時對於下列所述之其他證據資
    料，均不爭執其證據能力，本院審酌該等證據資料作成時之
    狀況，並無不宜作為證據情事，依刑事訴訟法第159條之5規
    定，自得作為證據。
貳、認定犯罪事實所憑之證據
一、犯罪事實一部分：
（一）關於被告丙○○與同案被告丁○○需要資金以籌組金山公
      司，而由同案被告丁○○負責帶同其與被告丙○○找來之
      如附表一「申請人」欄所示之人向銀行申辦貸款或以信用
      卡預借現金之方式取得款項以投資公司或借款予公司，而
      取得之貸款款項由申請人取回3成，其餘7成由渠等分用；
      被告丙○○進而提供偽造證件，或由被告乙○○負責跑腿
      處理偽造證件事宜，並交由同案被告丁○○找被告壬○○
      、辛○○進而持偽造證件向華南商業銀行、台新國際商業
      銀行辦卡等情，業據被告丙○○、乙○○於檢察官偵查時
      供述甚詳（見臺灣宜蘭地方法院檢察署95年度偵字第1117
      號卷第143頁以下、第151頁以下）、被告乙○○更供稱在
      金山公司未成立前係聽從被告丙○○辦事，其中包括送件
      製作偽造證件等語（見上述偵卷第183頁）、同案被告丁○○於檢察官偵查中就上情供證甚詳（見臺灣宜蘭地方法
      院檢察署96偵緝字第259號卷第8頁以下）。而被告壬○○
      、辛○○亦於本院審理時坦承明知所持國民身分證已遭偽
      造，而連同現金卡申請書，分別申辦如附表四所示之現金
      卡等情。（見本院卷四第202頁）經核上述供述所述情節
      前後相符，並有附表二偽造證件、附表三偽造印章所示之
      物扣案足憑。另附表四所示之各銀行現金卡申請書、所附
      偽造證件之影本、申請貸款及銀行遭詐騙之情形，亦有華
      南商業銀行95年2月22日（95）個運字第01811號函及附件
      （見警卷152頁以下）、台新國際商業銀行98年3月20日台
      新作文字第9801864號函及附件（見本院卷三第505頁）在
      卷可參。是上開事實，已可認定。
（二）再者，如附表一「申請人」欄所示之人指訴因誤信被告丙○○或同案被告丁○○等人之言而向銀行借貸款項以投資
      或出借金山公司，惟嗣後才知被告丙○○等人未依約繳付
      應繳利息始知受騙等語，亦據被害人甲○○、戊○○、子
      ○○、己○○、癸○○、庚○○等人於警詢中指訴甚詳（
      見警卷第29、38、59、83、105、121頁），另證人即被害
      人己○○另於檢察官偵查時亦供述上情屬實（見上述偵卷
      第188頁以下）。且附表一「申請人」所示之人確實曾分
      別向銀行申請貸款（其內容即如附表一「申請項目」、「
      貸款金額」欄所示）等情，亦分有台新國際商業銀行98年
      3月20日台新作文字第9801864號函及附件（見本院卷三44
      8頁以下）、日盛國際商業銀行股份有限公司98年3月2日
      日銀字第0982000009900號函及附件（見本院卷二第214頁
      以下）、華南商業銀行總行98年6月25日個行營字第09807
      188號函及附件（見本院卷四第102頁以下）、渣打國際商
      業銀行股份有限公司建國簡易型分行98年3月17日渣打商
      銀建國字第09800077號函及附件（見本院卷二第389頁以
      下）、慶豐商業銀行消費金融處信用卡部98年2月18日（9
      8）接管卡險字第217號函及附件（見本院卷二第372頁以
      下）、萬泰商業銀行股份有公司98年4月27日泰中客字第0
      9800002939號函及附件（見本院卷三第546頁以下）、友
      邦國際信用卡股份有限公司98年2月18日友風字第9802180
      0704號函及附件（見本院卷二第309頁以下）、第一商業
      銀行股份有限公司98年2月19日一總個卡易字第098000485
      7號函及附件（見本院卷二第33頁）、國泰世華商業銀行
      業務控管部98年2月20日國世業控字第0980000087號函及
      附件（見本院卷二第77頁以下）可參。
（三）復以，被告丙○○於偵查中自承知悉同案被告丁○○係有
      以假證件去向銀行辦理貸款等語（見上開偵卷第227頁）
      ，且自承係其或被告乙○○跑件委託綽號「周仔」之人偽
      造附表二所示之偽造證件等語。足見被告丙○○、乙○○
      、同案被告丁○○為籌措資金，本即有打算以偽造證件向
      銀行申辦信用貸款、現金卡或以信用卡預借現金以取得貸
      款款項，且屆時未依約清償時亦可使銀行催討無門；則被
      告丙○○、乙○○、同案被告丁○○於邀約如附表一所示
      之「申請人」欄所示之人向銀行申辦信用貸款、現金卡或
      以信用卡預借現金而取得資金以投資金山公司之說詞，亦
      同樣於貸款款項未依約清償銀行時，銀行僅會向「申請人
      」進行催討，而不會向被告丙○○、乙○○、同案被告丁○○或金山公司催討，是以被告丙○○、乙○○、同案被
      告丁○○取得資金之過程觀之，被告丙○○、乙○○、同
      案被告丁○○，自始顯即無幫忙履行清償銀行債務之意思
      ，顯見被告丙○○、乙○○、同案被告丁○○確以上述說
      詞而施以詐術，對如附表一「申請人」欄所示之人為詐欺
      犯行甚明。至於被告丙○○辯稱伊均有確實幫忙客戶向銀
      行繳納最低應繳金額，而無詐欺犯意云云，然此僅為其避
      免犯行遭揭發暫時所為之舉動，而無足為渠等有利之認定
      。
（四）綜上、犯罪事實一部分，被告丙○○、乙○○、辛○○、
      壬○○等人事證明確，犯行洵堪認定。
二、犯罪事實二部分，業據被告丙○○坦承不諱（見本院卷一第
    100頁），核與被害人葉茂春指訴曾將身分證交給丁○○而
    未取回，且從來不曾申請護照使用等語相符（見警卷第164
    頁）。並有外交部領事事務局95年1月17日領一字第0955202
    0230號函及葉茂春名義第000000000號護照申請書影本及葉
    茂春補領身分證申請書、葉茂春名義之入出境紀錄可參（見
    警卷第166、189頁），堪信被告丙○○此部分自白與事實相
    符，而可採信。是關於犯罪事實二部分，被告丙○○之犯行
    亦屬明確，而可認定。
參、論罪科刑部分：
一、犯罪事實一部分：
（一）被告丙○○、乙○○、壬○○、辛○○等人就犯罪事實一
      部分行為後，刑法業於94年2月2日修正公布，於95年7月1
      日施行。依修正後之刑法第2條第1項規定「行為後法律有
      變更者，適用行為時之法律。但行為後之法律有利於行為
      人者，適用最有利於行為人之法律」。而該條所稱「法律
      有變更」，指行為時與裁判時之刑罰法律，關於刑罰權規
      範事項（特別指刑罰權形成規範、成罪規範、科刑規範）
      互有不同內容之規範而言。再於比較時應就罪刑有關之共
      犯、未遂犯、想像競合犯、牽連犯、連續犯、結合犯以及
      累犯加重、自首減輕暨其他法定加減原因（如身分加減）
      與加減比例等一切情形，本於統一性及整體性原則，綜其
      全部罪刑之結果而為比較。本件關於新舊法比較適用之說
      明如下：修正前刑法第55條後段規定：「犯一罪而其方法
      或結果之行為犯他罪名者，從一重處斷。」惟該條業已修
      正公布刪除，則犯一罪而其方法或結果之行為犯他罪名者
      ，屬於數罪併罰，得定數罪刑合併之刑期以下之刑。此刪
      除雖非犯罪構成要件之變更，但顯已影響被告刑罰之法律
      效果，自屬法律有變更，經比較新、舊法結果，修正後之
      規定並未較有利於被告。修正前刑法第56條規定：「連續
      數行為而犯同一之罪名者，以一罪論。但得加重其刑至二
      分之一。」惟該條業已修正公布刪除，則連續數行為而犯
      同一之罪名者，屬於數罪併罰，得定數罪刑合併之刑期以
      下之刑。此刪除雖非犯罪構成要件之變更，但顯已影響被
      告刑罰之法律效果，自屬法律有變更，比較新、舊法結果
      ，修正後之規定並未較有利於被告。修正前刑法第28條規
      定「二人以上共同實施犯罪之行為者，皆為正犯。」，修
      正後同法條則規定「二人以上共同實行犯罪之行為者，皆
      為正犯。」，依其修正理由所述，修正後之規定在於排除
      「陰謀共同正犯」、「預備共同正犯」。因本件共同犯罪
      之部分，均不屬於「陰謀共同正犯」、「預備共同正犯」
      之範疇，不論新、舊法均應論以共同正犯，對被告丙○○
      等並無較有利或較不利之情形。另又刑法第339條第1項、
      第212條均有罰金刑規定，而罰金依修正前刑法第33條第5
      款規定罰金為1元以上，換算新台幣後，為新台幣3元以上
      ，惟被告行為後新刑法第33條第5款係規定罰金為新台幣1
      千元以上，以百元計算之，是舊法並非不利。是本件綜合
      上揭新舊刑法比較之結果，並本於統一性及整體性原則，
      關於被告丙○○、乙○○、壬○○、辛○○犯罪事實一部
      分所犯刑法之罪，新修正之刑法並未較有利於被告，爰一
      體適用修正前之刑法。
（二）按偽造私文書罪之成立，固須所偽造者為他人名義之文書
      ，惟所謂他人名義，即非自己名義之意，非謂名義人必須
      實有其人，苟其所偽造之文書，足以使人誤信其為真正，
      雖該名義人係出虛捏，亦無妨於偽造罪之成立。是核被告
      丙○○、乙○○共同以佯稱投資或借款予金山公司為由，
      使如附表一「申請人」欄之被害人陷於錯誤，而經同案被
      告丁○○申辦如附表一所示之商品項目，附表一「申請人
      」於取得銀行核貸之款項後即將款項7成交付同案被告丁○○轉予被告丙○○、乙○○朋分。被告丙○○、乙○○
      並進而與丁○○共同偽造如附表二、三之證件、印章，更
      與知情之壬○○、辛○○持偽造國民身分證、現金卡申請
      書向如附表四之銀行申請現金卡以取得貸款等行為，係犯
      刑法第216條、第210條行使偽造私文書、刑法第216條、
      第212條行使偽造特種文書以及刑法第217條第1項之偽造
      印章、刑法第339條第1項詐欺取財既遂罪與同條第3項、
      第1項之詐欺取財未遂罪。而被告壬○○係犯刑法第216條
      、第210條行使偽造私文書罪、刑法第216條、第212條之
      行使偽造特種文書罪以及同法第339條第1項之詐欺取財罪
      。被告辛○○則係犯刑法第216條、第210條行使偽造私文
      書罪、刑法第216條、第212條之行使偽造特種文書罪以及
      同法第339條第3項、第1項之詐欺取財未遂罪。
（三）上開偽造特種文書、私文書之行為為行使之行為所吸收，
      不另論罪；偽造署名之行為為偽造私文書之階段行為，亦
      不另論罪。被告丙○○、乙○○上述共同分別多次偽造如
      附表三所示印章且詐騙如附表一「申請人」欄所示之人以
      及附表四所示之銀行，而多次犯行使偽造私文書、行使偽
      造特種文書、偽造印章、詐欺取財犯行，各時間緊接，所
      犯構成要件相同，顯為概括犯意為之，應依修正前刑法第
      56條連續犯之規定，分別論以一連續行使偽造特種文書罪
      、連續行使偽造私文書罪、連續偽造印章罪、連續詐欺取
      財既遂罪，並均加重其刑。被告丙○○、乙○○上開分別
      所犯連續行使偽造特種文書罪、連續行使偽造私文書罪、
      連續偽造印章罪、連續詐欺取財既遂罪，數罪之間，核有
      方法、結果之牽連關係，應依刑法第55條牽連犯之規定，
      從一重之連續行使偽造私文書罪處斷。而被告壬○○為如
      附表四編號一、二所示之2次行使偽造私文書、行使偽造
      特種文書、詐欺取財罪犯行，亦時間緊接，所犯構成要件
      相同，亦應以連續犯論以一連續行使偽造特種文書罪、連
      續行使偽造私文書罪、連續詐欺取財既遂罪，並依牽連犯
      之例，從一重之連續行使偽造私文書罪處斷。另被告辛○○所為如附表四編號三所示上述犯行與罪名，亦應依牽連
      犯之規定，從一重行使偽造私文書罪處斷。
（四）另被告丙○○、乙○○與同案被告丁○○，就上述犯行有
      犯意聯絡與行為分擔，且就偽造特種文書部分與綽號「周
      仔」之成年男子亦有犯意聯絡與行為分擔，為共同正犯。
      而被告壬○○、辛○○就附表四所示之犯行，分別與被告
      丙○○、乙○○、同案被告丁○○，有犯意聯絡與行為分
      擔，亦為共同正犯。而被告壬○○於警方到場時尚未發覺
      犯罪前，即主動將含有虛捏「壬○○」名義之身分證、駕
      駛執照之附表二、三之偽造證件及偽造印章交於警方查緝
      ，自首而願意接受裁判，符合自首要件，應依刑法第62條
      前段減輕其刑。
（五）另公訴意旨認被告丙○○、乙○○、壬○○與共同被告丁○○共同以如附表五所示之被害人名義偽造國民身分證、
      駕駛執照或薪資證明，而向附表五所示之銀行申請貸款或
      辦理信用卡云云。然查，犯罪事實應依證據認定之，無證
      據不得認定其犯罪事實。刑事訴訟法第154條第2項有明文
      規定。經本院函詢如附表五所示之銀行後，並無任何有以
      偽造附表五所示被害人之名義之國民身分證或駕駛執照或
      偽造薪資證明而申辦貸款、現金卡及信用卡之紀錄，此有
      台新國際商業銀行98年3月20日台新作文字第9801864號函
      及附件（見本院卷三448頁以下）、日盛國際商業銀行股
      份有限公司98年3月2日日銀字第0982000009900號函及附
      件（見本院卷二第214頁以下）、華南商業銀行總行98年6
      月25日個行營字第09807188號函及附件（見本院卷四第10
      2頁以下）、富邦資產管理股份有限公司98年4月2日陳報
      狀（見本院卷三533頁以下）、台北富邦銀行股份有限公
      司98年3月17日陳報狀（見本院卷二第202頁以下）、渣打
      國際商業銀行股份有限公司建國簡易型分行98年3月17日
      渣打商銀建國字第09800077號函及附件（見本院卷二第38
      9頁以下）、慶豐商業銀行消費金融處信用卡部98年2月18
      日（98）接管卡險字第217號函及附件（見本院卷二第372
      頁以下）、萬泰商業銀行股份有公司98年4月27日泰中客
      字第09800002939號函及附件（見本院卷三第546頁以下）
      、遠東國際商業銀行股份有限公司98年3月5日陳報狀（見
      本院卷二第187頁以下）、友邦國際信用卡股份有限公司9
      8年2月18日友風字第98021800704號函及附件（見本院卷
      二第309頁以下）、第一商業銀行股份有限公司98年2月19
      日一總個卡易字第0980004857號函及附件（見本院卷二第
      33頁）、國泰世華商業銀行業務控管部98年2月20日國世
      業控字第0980000087號函及附件（見本院卷二第77頁以下
      ）、中國信託商業銀行98年6月17日陳報狀（見本院卷四
      第21頁）、香港商香港上海匯豐銀行股份有限公司98年3
      月2日（98）港匯銀總字第2743號函及附件（見本院卷二
      第237頁以下）可憑。是公訴人此部分事實自無證據足資
      證明，此部分與被告丙○○、乙○○、壬○○等人前述有
      罪部分，有裁判上一罪之關係，爰不另為無罪之諭知。
（六）公訴意旨又另認被告壬○○與被告丙○○、乙○○、同案
      被告丁○○共同基於詐欺、偽造文書犯意，自94年4、5月
      間起接受丙○○與丁○○之共同訓練行銷技巧，對外招募
      貸款人頭，並以協助貸款人頭向銀行辦理信用貸款或信用
      卡預借，約定由貸款申辦人取得3成額度之貸款金額、金
      山公司取得7成貸款金額，佯稱將由金山公司負責於核貸
      後半年內，清償所有貸款等說詞為引誘，對外招募不知情
      之甲○○、戊○○、子○○、己○○、癸○○、庚○○等
      人加入成為貸款人頭云云。因認被告壬○○亦同涉詐騙如
      附表五所示之被害人云云。而訊據被告壬○○固坦承有持
      被告丙○○、同案被告丁○○所偽造之身分證、駕駛執照
      配合被告丙○○等人去華南商業銀行、台新國際商業銀行
      等請領現金卡，然並沒有參與起訴書所載偽造身分證、駕
      駛執照、偽刻印章等或參與其餘起訴書所記載之犯罪事實
      等語。且查，依上述被告丙○○、乙○○與同案被告丁○○之供述，上述貸款人頭取得銀行貸款時，被告壬○○並
      無朋分貸款資金或取得任何利益等情。且被告丙○○於本
      院審理時亦以證人身分證稱被告壬○○對於上述偽造身分
      證、駕駛執照、偽刻印章一節應不知情，應是做好了之後
      才知道等語（見本院卷四第71頁）且證人庚○○亦於本院
      審理時證稱：「壬○○很少進公司，也不算公司的人」、
      「壬○○連同兒子、女兒都找進來當貸款人頭」等語（見
      本院卷四第159頁），顯見被告壬○○若此部分有詐欺犯
      意，怎會連同自己兒子、女兒均捲入貸款人頭風波而承受
      遭銀行追討之窘境，是被告壬○○辯稱並無此部分詐欺犯
      意與犯行係屬可採。然此部分與被告壬○○前述有罪部分
      ，亦有裁判上一罪之關係，自亦應不另為無罪之諭知。
（七）被告丙○○雖辯稱其於96年間曾因行使偽造私文書罪，分
      經臺灣台中地方法院、臺灣桃園地方法院判處罪刑確定。
      被告乙○○辯稱曾因行使偽造私文書罪經臺灣台北地方法
      院判處罪刑確定等情。然被告丙○○、乙○○上述判處罪
      刑之犯罪事實（即臺灣台中地方法院96年度訴緝字第72號
      、臺灣桃園地方法院96年度壢簡字第83號案件、臺灣台北
      地方法院95年度訴字第1596號案件）與本件被告丙○○、
      乙○○有罪部分不論犯行時間、行為態樣均差異甚大，顯
      難認與本案被告丙○○、乙○○有罪部分有裁判上一罪之
      關係，是本案不受上述判決效力所拘束，自得另予以論罪
      科刑，一併敘明。
二、犯罪事實二部分：
（一）被告丙○○行為後，刑法業於94年2月2日修正公布，於95
      年7月1日施行。依修正後之刑法第2條第1項規定「行為後
      法律有變更者，適用行為時之法律。但行為後之法律有利
      於行為人者，適用最有利於行為人之法律」。而所稱「法
      律有變更」，指行為時與裁判時之刑罰法律，關於刑罰權
      規範事項（特別指刑罰權形成規範、成罪規範、科刑規範
      ）互有不同內容之規範而言。再於比較時應就罪刑有關之
      共犯、未遂犯、想像競合犯、牽連犯、連續犯、結合犯以
      及累犯加重、自首減輕暨其他法定加減原因（如身分加減
      ）與加減比例等一切情形，本於統一性及整體性原則，綜
      其全部罪刑之結果而為比較。有關犯罪事實二部分，關於
      新舊法比較適用之說明如下：刑法第212條有罰金刑規定
      ，而罰金依修正前刑法第33條第5款規定罰金為1元以上，
      換算新台幣後，為新台幣3元以上，惟被告行為後新刑法
      第33條第5款係規定罰金為新台幣1千元以上，以百元計算
      之，是舊法並非不利。修正前刑法第28條規定「二人以上
      共同實施犯罪之行為者，皆為正犯。」，修正後同法條則
      規定「二人以上共同實行犯罪之行為者，皆為正犯。」，
      依其修正理由所述，修正後之規定在於排除「陰謀共同正
      犯」、「預備共同正犯」。因本件被告丙○○共同犯罪之
      部分，均不屬於「陰謀共同正犯」、「預備共同正犯」之
      範疇，不論新、舊法均應論以共同正犯，對被告丙○○並
      無較有利或較不利之情形。是本件綜合上揭新舊刑法比較
      之結果，並本於統一性及整體性原則，關於被告丙○○關
      於犯罪事實二部分所犯刑法之罪，新修正之刑法並未較有
      利於被告，爰一體適用修正前之刑法。
（二）按護照條例第23條第1項之客觀構成要件，應指偽造、變
      造身分證之行為而言，並以行為人偽造變造身分證目的為
      供申請護照之犯意為主觀構成要件，其立法目的乃鑒於偽
      造變造護照屬國際犯罪，世界各國對於偽、變造該國護照
      者，均嚴罰重懲，為排除刑法第212條之適用而定。因此
      ，本件被告丙○○共同變造國民身分證以供申請護照之行
      為，雖同時符合刑法第216條、第212條行使變造特種文書
      等罪，惟此一犯罪行為，侵害同一法益，而同時有二以上
      法條可以適用，屬法條競合，而護照條例第23條第1項、
      第2項所定之罪係為專就變造及行使國民身分證以供申請
      護照之行為所設之特別規範，依特別法優於普通法之原則
      ，應適用護照條例第23條第1項、第2項論處。
（三）是被告丙○○行使變造之國民身分證及行使偽造中華民國
      普通護照申請書，向外交部領事事務局持以行使申請領用
      護照，係分別觸犯刑法第216條、第210條之行使偽造私文
      書罪、護照條例第23條第2項、第1項之行使變造國民身分
      證以供申請護照罪。而被告丙○○共同變造國民身分證、
      偽造私文書以供申請護照之低度行為，均為行使高度行為
      所吸收。另被告丙○○於普通護照申請書內偽造署押之行
      為，係偽造私文書之部分行為，亦不另論罪。而上開二罪
      ，為想像競合犯，應從一重之行使偽造私文書罪論處。
（四）被告丙○○與真實姓名年籍均不詳、綽號「周仔」之成年
      男子，就上開行使偽造私文書、變造國民身分證申請護照
      罪，有犯意聯絡與行為分擔，應依刑法第28條論以共同正
      犯。又被告丙○○共同利用不知情之旅行社人員向上述領
      事事務局申領護照而為上述犯行，為間接正犯。
三、爰審酌被告丙○○、乙○○、壬○○、辛○○就犯罪事實一
    部分之犯罪動機、目的、手段、分別詐得金額之數額、被告
    壬○○、辛○○犯坦承犯行，造成被害人之損害等一切情狀
    ；以及審酌被告丙○○就犯罪事實二部分之變造他人之身分
    證且以之名義申請護照，危害他人之權益及我國對護照之管
    理，所為自無足取，及其智識程度、生活情況、目的、手段
    ，暨犯罪後坦承犯罪事實二之犯行等一切情狀，分別量處如
    主文所示之刑，並就被告丙○○部分定其應執行之刑。且被
    告丙○○、乙○○、壬○○、辛○○前開犯行係於96年4月2
    4日以前所犯，復無中華民國九十六年度罪犯減刑條例第3條
    第1項第15款所列不予減刑之情形，均應依該條例減刑之。
    又被告壬○○、辛○○於行為時之刑法第41條第1項前段規
    定：「犯最重本刑為五年以下有期徒刑以下之刑之罪，而受
    六個月以下有期徒刑或拘役之宣告，因身體、教育、職業、
    家庭之關係或其他正當事由，執行顯有困難者，得以一元以
    上三元以下折算一日，易科罰金。」又被告行為時之易科罰
    金折算標準，修正前罰金罰鍰提高標準條例第2條前段（現
    已刪除）規定，就其原定數額提高為100倍折算1日，則本件
    被告行為時之易科罰金折算標準，最高應以銀元300元折算1
    日，經折算為新臺幣後，以新臺幣900元折算為1日。惟95年
    7月1日修正公布施行之刑法第41條第1項前段則規定：「犯
    最重本刑為五年以下有期徒刑以下之刑之罪，而受六個月以
    下有期徒刑或拘役之宣告者，得以新臺幣一千元、二千元或
    三千元折算一日，易科罰金。」比較修正前後之易科罰金折
    算標準，修正後之規定，並非較有利於被告，則仍應依刑法
    第2條第1項前段，爰適用修正前刑法第41條第1項前段規定
    ，定被告壬○○、辛○○其易科罰金之折算標準。另被告壬○○、辛○○均未曾受有期徒刑以上刑之宣告，此有臺灣高
    等法院被告前案紀錄表可按，被告壬○○、辛○○經此偵審
    教訓，顯已知所警惕，應無再貪圖小利而有再犯之虞，本院
    認前所宣告之刑，以暫不執行為適當，爰均宣告緩刑貳年，
    以啟自新。
四、沒收部分：
（一）犯罪事實一部分：附表二所示偽造證件，為被告丙○○、
      共同被告丁○○、被告乙○○共同偽造取得而所有，亦為
      因犯罪所生之物，應依刑法第38條第1項第3款沒收；附表
      三所示之偽造印章，應依刑法第219條沒收；又附表四「
      應沒收之物」欄所示之現金卡為被告壬○○所有，並為其
      犯罪所得之物，應依刑法第38條第1項第3款沒收；虛構「
      辛○○」國民身分證1張，亦為被告丙○○等人偽造而為
      渠所有並為被告辛○○犯罪之用，雖未扣案，但無證據證
      明已經滅失，應依刑法第38條第1項第2款宣告沒收。而附
      表四「應沒收之物」欄所示偽造之署押，則應依刑法第21
      9條宣告沒收。
（二）犯罪事實二部分：以「葉茂春」名義申請之護照1本，為
      被告所有，且為其因犯罪所得之物，應依刑法第38條第1
      項第3款規定宣告沒收。另「中華民國普通護照申請書」
      ，已於提出申請時交付與外交部領事事務局成為該局所有
      ，惟其上申請人簽名欄內偽造之「葉茂春」署押1枚，仍
      應依刑法第219條規定，不問屬於犯人與否，均宣告沒收
      。又變造葉茂春國民身分證上之變造部分即所換貼之被告
      丙○○照片1張，係被告丙○○變造國民身分證所用之物
      ，應依刑法第38條第1項第2款規定宣告沒收。
（三）扣案101張（已扣除附表四編號一所示之現金卡）信用卡
      及現金卡、扣案金融帳戶11本，均非被告等人所有供犯罪
      所用之物，爰不宣告沒收。另扣案個人資料2張，亦無證
      據證明與上述犯罪有何直接關聯，則不宣告沒收。
據上論斷，應依刑事訴訟法第299條第1項前段、護照條例第23條
第2項、第1項，刑法第2條第1項前段、第11條、第28條、刑法第
216條、第210條、第212條、第217條第1項、第339條第1項、第3
項、第219條、第51條第5款、第62條前段、第38條第1項第2款、
第3款、第74條第1項第1款、修正前刑法第56條、第55條後段、
第41條第1項前段，修正前罰金罰鍰提高標準條例第2條，現行法
規貨幣單位折算新台幣條例第2條，中華民國九十六年罪犯減刑
條例第2條第1項第3款、第7條，刑法施行法第1條之1第1項、第2
項前段，逕以簡易判決處刑如主文。
本案經檢察官劉憲英到庭執行職務
中    華    民    國    98    年    8    月    13    日
                  刑事第四庭審判長法  官  林楨森
                                  法  官  鄧晴馨
                                  法  官  蔡仁昭
以上正本證明與原本無異。
如不服本判決應於收受送達後十日內向本院提出上訴書狀，並應
敘述具體理由；其未敘述上述理由者，應於上訴期間屆滿後二十
日內向本院補提理由書 (均須按他造當事人之人數附繕本)「切
勿逕送上級法院」。
                                  書記官  陳建宇
中    華    民    國    98    年    8    月    13    日
附錄本案論罪科刑法條：
護照條例第23條第1項、第2項
偽造、變造國民身分證以供申請護照，足以生損害於公眾或他人
者，處5年以下有期徒刑、拘役或科或併科新臺幣50萬元以下之
罰金。
行使前項文書者，亦同。
中華民國刑法第216條
（行使偽造變造或登載不實之文書罪）
行使第210條至第215條之文書者，依偽造、變造文書或登載不實
事項或使登載不實事項之規定處斷。
中華民國刑法第210條
（偽造變造私文書罪）
偽造、變造私文書，足以生損害於公眾或他人者，處5年以下有
期徒刑。
中華民國刑法第212條
（偽造變造特種文書罪）
偽造、變造護照、旅券、免許證、特許證及關於品行、能力服務
或其他相類之證書、介紹書，足以生損害於公眾或他人者，處1
年以下有期徒刑、拘役或3百元以下罰金。
中華民國刑法第217條第1項
（偽造盜用印章印文或署押罪）
偽造印章、印文或署押，足以生損害於公眾或他人者，處3年以
下有期徒刑。
中華民國刑法第339條
（普通詐欺罪）
意圖為自己或第三人不法之所有，以詐術使人將本人或第三人之
物交付者，處5年以下有期徒刑、拘役或科或併科1千元以下罰金
。
以前項方法得財產上不法之利益或使第三人得之者，亦同。
前二項之未遂犯罰之。
中華民國刑法第219條
（沒收之特例）
偽造之印章、印文或署押，不問屬於犯人與否，沒收之。

司法院資訊處製作；財團法人民間司法改革基金會備份。
